【裁判字號】    98,交聲,1916
【裁判日期】    980804
【裁判案由】    違反道路交通管理處罰條例聲明異議
【裁判全文】
臺灣桃園地方法院交通事件裁定      98年度交聲字第1916號
原處分機關  交通部公路總局新竹區監理所桃園監理站
異  議  人
即受處分人  甲○○
上列異議人即受處分人因違反道路交通管理處罰條例案件，對於
交通部公路總局新竹區監理所桃園監理站民國98年7 月24日所為
之處分（原處分案號：桃監裁罰字第裁52－DB0000000 號）聲明
異議，本院裁定如下：
    主  文
原處分撤銷。
郭俊延汽車駕駛人，駕駛汽車經測試檢定酒精濃度超過規定標準
，處罰鍰新臺幣壹萬玖仟伍佰元，吊扣駕駛執照壹年，並應接受
道路交通安全講習。
    理  由
一、原處分意旨略以：異議人即受處分人甲○○於民國九十八年
    五月十九日一時三十三分許，駕駛車牌號碼六二一三─FA號
    自用小客車，行經桃園縣桃園市○○路一三號前，為桃園縣
    政府警察局桃園分局警員舉發「酒後駕車經測試為每公升○
    點七四毫克」違反道路交通管理事件，當場掣發桃警交字第
    DB0000000號通知單舉發，原處分機關爰依道路交通
    管理處罰條例第三十五條第一項第一款、第六十七條第二項
    及違反道路交通管理事件統一裁罰基準及處理細則第四十三
    條、第四十四條、第六十七條規定，裁處罰鍰新臺幣（下同
    ）四萬九千五百元，及吊扣駕駛執照十二月，施以道安講習
    考等語。
二、異議意旨略以：伊確實有於上揭時地酒駕違規行為，然該行
    為業經桃園地方法院檢察署檢察官為緩起訴處分，命異議人
    向桃園縣觀護志工協會繳交三萬元，並參加酒駕認知輔導教
    育，原處分機關又以同一事由裁罰，顯係一事二罰，爰請撤
    銷原處分。
三、按汽車駕駛人，駕駛汽車經測試檢定酒精濃度超過規定標準
    者，處一萬五千元以上六萬元以下罰鍰，並當場移置保管該
    汽車及吊扣其駕駛執照一年；汽車駕駛人，經裁判確定處以
    罰金低於本條例第九十二條第三項所訂最低罰鍰基準規定者
    ，應依本條例裁決繳納不足最低罰鍰之部分，道路交通管理
    處罰條例第三十五條第一項第一款、第八項分別定有明文。
    又汽車駕駛人，有道路交通管理處罰條例第三十五條第一項
    規定之情形者，應接受道路交通安全講習，同條例第二十四
    條第一項第二款亦有明定。而汽車駕駛人飲用酒類或其他類
    似物後，吐氣所含酒精濃度超過每公升○點二五毫克或血液
    中酒精濃度超過百分之○點○五以上者，不得駕車，道路交
    通安全規則第一百十四條第二款復定有明文。次按民國九十
    四年二月五日公布，於九十五年二月五日施行之行政罰法第
    二十六條規定：「一行為同時觸犯刑事法律及違反行政法上
    義務規定者，依刑事法律處罰之。但其行為應處以其他種類
    行政罰或得沒入之物而未經法院宣告沒收者，亦得裁處之。
    前項行為如經不起訴處分或為無罪、免訴、不受理、不付審
    理之裁判確定者，得依違反行政法上義務規定裁處之。」。
    又其他種類行政罰，係指違反行政法上之義務應受「裁罰性
    」之「不利處分」，依行政罰法第二條規定，包括限制或禁
    止行為之吊扣證照處分及警告性之講習處分在內。究其立法
    目的，一行為同時觸犯刑事法律及違反行政法上義務規定時
    ，由於刑罰與行政罰同屬對不法行為之制裁，而刑罰之懲罰
    作用較強，故依刑事法律處罰，即足資警惕時，實無一事二
    罰再處行政罰之必要；且刑事法律處罰，由法院依法定程序
    為之，較符合正當法律秩序，應予優先適用，但罰鍰以外之
    沒入或其他種類行政罰，因兼具維護公共秩序之作用，為達
    行政目的，行政機關仍得併予裁處。再按九十四年十二月二
    十八日修正公布，並於九十五年七月一日施行之道路交通管
    理處罰條例第三十五條第八項規定：「前項汽車駕駛人，經
    裁判確定處以罰金低於本條例第九十二條第三項所訂最低罰
    鍰基準規定者，應依本條例裁決繳納不足最低罰鍰之部分。
    」，對照行政罰法第二十六條關於一事不二罰之規定，係於
    九十四年二月五日公布，於九十五年二月五日施行，顯見上
    開處罰條例規定之立法目的應係考量適用行政罰法第二十六
    條後，在酒後駕車違規應受刑事處罰者，刑罰處罰額度低於
    行政罰之流弊，參以大法官會議釋字第五百零三號解釋所揭
    示：「…違反作為義務之行為，同時構成漏稅行為之方法而
    處罰種類相同者，如從其一重處罰已足達成行政目的時，即
    不得再就其他行為併予處罰，始符憲法保障人民權利之意旨
    」之法理，亦徵上開大法官解釋並未排除因前揭刑事處罰偏
    低所產生不合理之流弊而特別立法補繳差額之情形。復按中
    央法規標準法第十六條規定：「法規對其他法規所規定之同
    一事項而為特別之規定者，應優先適用之。其他法規修正後
    ，仍應優先適用。」，又道路交通管理處罰條例第二條規定
    ：「道路交通管理、處罰，依本條例規定；本條例未規定者
    ，依其他法律規定。」，行政罰法第一條規定：「違反行政
    法上義務而受罰鍰、沒入或其他種類行政罰之處罰時，適用
    本法。但其他法律有特別規定者，從其規定。」，故道路交
    通管理處罰條例基於特別法之地位而優於普通法行政罰法之
    適用。又刑事訴訟法第二百五十三條之一所指之緩起訴處分
    ，其內容、要件與依刑事訴訟法第二百五十二條所為之不起
    訴處分迥異，緩起訴處分為介於起訴、與微罪職權不起訴間
    之緩衝設計，而檢察官為緩起訴處分時，依刑事訴訟法第二
    百五十三條之二第一項規定命被告向公益團體捐款或提供義
    務勞務者，被告係履行檢察官所為緩起訴處分命令，此等命
    令名義上雖非刑罰，但仍是一種特殊的處遇措施，造成被告
    之財產減少或義務增加，性質上亦屬干預人民自由之處分，
    與刑事制裁無異，實質上為刑事處罰。從而，道路交通管理
    處罰條例第三十五條第八項所規定之「罰金」，在解釋上應
    包括依檢察官緩起訴處分命令而向國庫或公益團體繳納捐款
    之情形在內，是異議人如已依檢察官之緩起訴處分命令，向
    國庫或公益團體繳納捐款，即已履行檢察官為緩起訴處分命
    令所課予之負擔，核與該條項所定之「經裁判確定處以罰金
    」情形無異，倘其所繳納款項之金額未低於最低罰鍰基準規
    定者，即不應再受同種類之行政罰之罰鍰制裁；惟如其因同
    一行為所受之罰金刑事處分低於最低罰鍰基準規定時，交通
    裁罰機關自仍得裁處該行為人不足部分之罰鍰 (臺灣高等法
    院暨所屬法院九十七年法律座談會刑事類提案第三九號意旨
    參照)。
四、經查，本件異議人甲○○於九十八年五月十九日凌晨一時三
    十三分許，駕駛車牌號碼六二一三─FA號自用小客車，行經
    桃園縣桃園市○○路一三號前，為桃園縣政府警察局桃園分
    局警員欄停酒後駕車經測試為每公升○點七四毫克，其所涉
    犯刑法第一百八十五條之三公共危險罪，經臺灣桃園地方法
    院檢察署檢察官於九十八年五月二十一日以九十八年度速偵
    字第三五二二號為緩起訴處分，其期間為二年，並命異議人
    應於緩起訴處分確定後一年內，向桃園縣觀護志工協進會支
    付三萬元，經依職權送請再議，亦經臺灣高等法院檢察署以
    九十八年度上職議字第六七二二號處分書駁回，並於九十八
    年十一月十一日確定在案，異議人乃於九十八年六月二十九
    日繳納三萬元予桃園縣觀護志工協會，及異議人前於上述緩
    處分期間之九十八年七月二十四日，因本件違規事件，經原
    處分機關以桃監裁罰字第裁五二─DB0000000號裁決
    書裁處異議人罰鍰四萬九千五百元等情，有桃園縣政府警察
    局DB0000000號舉發違反道路交通管理事件通知單、
    酒精測定紀錄表、桃監裁罰字第裁五二─DB0000000
    號裁決書、上揭緩起訴處分書、處分書及臺灣高等法院被告
    前案紀錄表、本院辦理刑事案件電話紀錄表及玉山銀行匯款
    單等件附卷可稽，且為異議人所不否認，是上揭事實應堪認
    定。是以，揆諸前揭說明，異議人既因同一酒後駕車行為同
    時觸犯刑法及違反行政法上義務，其中刑事部分既經檢察官
    為緩起訴處分確定，異議人並已履行緩起訴處分課予之義務
    ，支付國庫一定金額，則原處分機關依道路交通管理處罰條
    例第三十五條第一項第一款規定，對異議人上開酒後駕車之
    違規行為予以裁罰時，就異議人違反行政法上義務而受罰鍰
    四萬九千五百元部分，在異議人已依緩起訴處分繳納金額之
    範圍內，依行政罰法第二十六條第一項前段規定，即不得再
    依上揭道路交通管理處罰條例規定裁罰之。惟按前項汽車駕
    駛人，經裁判確定處以罰金低於本條例第九十二條第三項所
    訂最低罰鍰基準規定者，應依本條例裁決繳納不足最低罰鍰
    之部分，道路交通管理處罰條例第三十五條第八項既有明文
    ，亦即違反道路交通管理處罰條例之酒後駕車行為人，如其
    因同一行為所受之罰金刑事處分，或其他實質該當行政罰法
    第二十六條第一項之「依刑事法律」之刑事處分仍低於主管
    機關依該條例第九十二條第三項所定之最低罰鍰基準規定（
    指道路交通管理事件統一裁罰基準表）時，交通裁罰機關仍
    得裁處該行為人不足部分之罰鍰。查本件異議人於酒後駕車
    違規時，其呼氣酒精濃度已超過每公升○點七四毫克，依違
    反道路交通管理事件統一裁罰基準表之規定，其最低罰鍰為
    四萬九千五百元，是異議人依檢察官緩起訴處分確定後以匯
    款方式向桃園縣觀護志工協會繳交三萬元，仍有不足，自應
    就差額部分（即一萬九千五百元）予以裁罰。至吊扣駕駛執
    照一年及施以道安講習部分，乃裁罰性之不利處分，為維護
    交通安全，促使駕駛人於飲酒後能知所警惕，實有教導駕駛
    人了解交通規則並加強其遵循之必要，故依行政罰法第二十
    六條第一項但書之規定，仍得裁處之，原處分機關關於異議
    人此部分之裁處，並無違誤。
五、綜上所述，異議人確有在上開時、地，因違反酒後駕車，經
    測試呼氣中酒精濃度超過規定標準之違規行為，原處分機關
    依道路交通管理處罰條例第三十五條第一項第一款、第二十
    四條第一項第二款之規定，裁處異議人吊扣駕駛執照一年及
    施以道路交通安全講習之其他種類行政裁罰部分，核無違誤
    ；惟原處分機關未予詳查，逕依道路交通管理處罰條例第三
    十五條第一項第一款規定裁罰異議人罰鍰四萬九千五百元，
    其中之三萬元部分違背行政罰法第二十六條規定，難認合法
    ，惟本案乃一個交通違規行為，罰鍰處分、吊扣駕駛執照及
    應接受道路交通安全講習部分無從區分，從而，應認異議人
    提起本件異議為有理由，本院自應將原處分撤銷，自為裁罰
    如主文第二項所示，以期適法。
六、據上論斷，應依道路交通管理處罰條例第八十七條第二項，
    道路交通案件處理辦法第二十條前段，裁定如主文。
中    華    民    國    98    年    8     月    4     日
                  交通法庭    法  官  林玉蕙
以上正本證明與原本無異。
如不服本裁定，應於送達後5 日內，向本院提出抗告狀。
                              書記官  魏里安
中    華    民    國    98    年    8     月    12    日


司法院資訊處製作；財團法人民間司法改革基金會備份。
